【裁判字號】    99,苗小,508
【裁判日期】    991227
【裁判案由】    清償借款
【裁判全文】
臺灣苗栗地方法院民事判決             99年度苗小字第508號
原      告  摩根聯邦資產管理股份有限公司
法定代理人  葉世禧
訴訟代理人  鄭明輝
被      告  陳許仁茲
兼  上一人  陳崇銘
訴訟代理人
被      告  周智釧
上列當事人間清償借款事件，本院於民國99年12月13日言詞辯論
終結，判決如下：
    主      文
被告應連帶給付原告新臺幣柒萬貳仟肆佰壹拾伍元及自民國九十
五年二月八日起至清償日止，按年息百分之十八點二五計算之利
息暨自民國九十五年三月七日起至清償日止，按上開利率百分之
五計算之違約金。
原告其餘之訴駁回。
訴訟費用新臺幣壹仟元由被告連帶負擔。
本判決第一項得假執行，但被告如以如主文第一項所示之本金為
原告預供擔保後，得免為假執行。
    事實及理由
一、原告主張：
(一)、訴外人陳美君於民國( 下同)91 年12月10日向訴外人聯邦商
    業銀行股份有限公司申請貸款，其貸款額度最高為新臺幣(
    下同) 300000元，約定利息按年息百分之18.25 計算，如未
    按時清償，全部借款視為全部到期，並應按上開利率百分之
    20計付違約金。詎訴外人陳美君自95年2 月7 日起，即未依
    約還款，尚欠負本金72415 元及如原告訴之聲明第一項所示
    之利息暨違約金( 下稱系爭債權) 。嗣訴外人陳美君於95年
    1 月24日死亡，被告等為其繼承人，原告復於95年6 月29日
    自訴外人聯邦商業銀行股份有限公司受讓系爭債權，因被告
    等未為清償，為此求為判決如訴之聲明。
(二)、聲明：
１、被告應給付原告新臺幣72415 元，及自民國99年2 月8 日起
    至清償日止，按年息百分之18.25 計算之利息，暨自95年3
    月7 日起至清償日止，按上開利率百分之20 計 算之違約金
２、訴訟費用由被告負擔。
二、被告則以：
(一)、當初訴外人陳美君在南韓首爾發生意外往生，起初被告沒有
    想到拋棄繼承的問題，嗣被告與其他債權銀行達成協商，分
    別以按原債權額3 成或5 成不等的金額方式清償債務。
(二)、聲明：
１、原告之訴駁回。
２、訴訟費用由原告負擔。
三、本件兩造不爭執事項：
(一)、原告提出之債權讓與證明書、借款申請書、融資查詢單、繼
    承系統表影本形式上係屬真正。
(二)、被告均無拋棄對於陳美君之繼承權。
(三)、被告均為陳美君之第一順位之繼承人。
四、法院之判斷：
(一)、原告主張之事實，業據原告提出債權讓與證明書、借款申請
    書、融資查詢單、繼承系統表、戶籍謄本為證，應可信為真
    實。原告本得依消費借貸之法律關係，請求被告為本件給付
    。被告以其等與其他債權之協商結果如何等語為抗辯，不足
    作為免除系爭債務之論據。
(二)、惟按約定之違約金額過高者，法院得減至相當之數額，為民
    法第252 條所明定，此規定乃係賦與法院得依兩造所提出之
    事證資料，斟酌社會經濟狀況並平衡兩造利益而為妥適裁量
    、判斷之權限。一般違約金之約定，為當事人契約自由、私
    法自治原則之體現，雙方於訂約時，既已盱衡自己履約之意
    願、經濟能力、對方違約時自己所受損害之程度等主、客觀
    因素，本諸自由意識及平等地位自主決定，除約定之違約金
    額過高而顯失公平，法院得基於法律之規定，審酌該約定金
    額是否確有過高情事及應予如何核減至相當數額，以實現社
    會正義外，當事人均應同受該違約金約定之拘束，法院亦應
    予以尊重，始符契約約定之本旨。一般銀行之借款契約常約
    定，於借款人債務不履行時，債權人得請求按約定利率之2
    成計算之違約金，該等約定方式為我國金融交易市場所常見
    ，原則上並無過高之處；且債務人本於消費借貸關係，本即
    有依約履行之義務，於違反此義務時，自應依約受罰而給付
    違約金，此乃私法自治與契約自由原則之具體實現。雙方於
    訂約時，既已盱衡自己履約之意願、經濟能力、對方違約時
    自己所受損害之程度等主、客觀因素，本諸自由意識及平等
    地位自主決定，設債務人於訂立契約後違約時，復得任意指
    摘原約定之違約金過高而要求核減，此無疑將使債務人不履
    行契約之不利益歸由債權人分攤，不僅有礙交易安全，且對
    債權人難謂為公平。此固為一般金融業請求債務人給付時，
    不予核減違約金之理由。然查被告之所以負系爭債務，係繼
    承而來，而依被告所提出之韓國仁濟大學附屬白醫院所開立
    之訴外人陳美君死亡證明書所載：陳美君( 西元1974年12月
    21日出生) 於西元2006年1 月24日因敗血症、急性呼吸衰竭
    而死亡等情觀之，訴外人陳美君之死亡應係發生於匆促之間
    ，被告繼承人於應付變故之際，對於系爭債務之存在及範圍
    ，未必有充分瞭解，其等概括繼承訴外人陳美君之債務，其
    利益狀態與一般金融業請求債務人給付時並不相同。反觀本
    件原告係於系爭債務已陷於遲延後，始自訴外人聯邦商業銀
    行股份有限公司受讓系爭債權，其就系爭債權將來可能無法
    完全受償或全部無法受償之情形已有所預見，並為相當之因
    應( 例如以遠低於債權額之對價受讓) 始受讓系爭債權。是
    以本件之利益狀態而言，如許原告向被告請求給付如原告訴
    之聲明全額之本息及違約金，對於原告而言，所取得之利益
    係高於其受讓系爭債權時預期，而對於被告而言，其所承擔
    之不利益將高於其等決定繼承與否時之預期。本院斟酌此項
    利益狀態，及系爭債務之約定利率已達年息百分之18.25 之
    高利率等情，認本件之違約金應酌減至按約定利率之百分之
    5 計算，方為允洽，爰依上開說明予以酌減。
(三)、從而，原告本於消費借貸之法律關係，求為判決如原告訴之
    聲明，其中如主文第一項所示之部分，核屬正當，應予准許
    ，逾此範圍，係無理由，應予駁回。
(四)、本件事證已臻明確，兩造其餘之攻擊防禦方法，與判決基礎
    之事實及結果並無影響，爰不予審酌，併此敘明。
(五)、本判決如主文第一項所命之給付，係就原告在小額程序之請
    求而為被告敗訴之判決，應依職權宣告假執行。又核本件有
    准被告預供擔保免為假執行之必要，爰依職權酌定相當之擔
    保金額准許之。
六、訴訟費用負擔之依據：民事訴訟法第79條、第85條第2項。
中    華    民    國    99    年    12    月    27    日
                  苗栗簡易庭  法  官  羅  永  安
以上正本係照原本作成。
如對本判決上訴，須於判決送達後20日內向本院提出上訴狀。如
委任律師提起上訴者，應一併繳納上訴審裁判費。
中    華    民    國    99    年    12    月    27    日
                              書記官  張  哲  豪

司法院資訊處製作；財團法人民間司法改革基金會備份。
